福建金門地方法院刑事判決　　　　　　　 96年度交訴字第1號
公　訴　人　福建金門地方法院檢察署檢察官
被　　　告　丁○○
選任辯護人　王上律師
上列被告因業務過失致死案件，經檢察官提起公訴（96年度調偵
字第19號），本院判決如下：
    主      文
丁○○無罪。
    理      由
一、公訴意旨以：被告丁○○領有職業大貨車駕駛執照，以貨車
    載運材料機具為附隨業務，為從事駕駛業務之人。於民國96
    年1月3日下午6時15分許，駕駛車號6F-3629號自用小貨車，
    由金門縣金湖鎮往金城鎮方向行駛，行經金門縣金寧鄉○○
    路○○段交叉路口時，本應注意汽車在設有慢車道之雙向二
    車道，於快慢車道間變換車道時，應顯示方向燈，讓直行車
    先行，並注意安全距離，及停於路邊之車廂，遇晝晦、風沙
    、雨雪、霧靄時，或在夜間無燈光設備或照明不清之道路，
    均應顯示停車燈光或反光標識，以避免交通事故之發生，且
    依當時天候雨，係夜間有照明光線，路面水泥濕潤無缺陷，
    視距良好無障礙物等情形，復無不能注意之特別情事，竟疏
    未注意，未顯示方向燈即往路邊停車，停車後復未顯示停車
    燈光或反光標識，致同向後方駕駛車號716-PZE號重型機車
    之被害人徐雅仁因煞車不及追撞上開自用小貨車，當場受有
    嚴重頭部外傷、瀰漫性神經軸損傷、蜘蛛膜下腔出血及頸枕
    部脫位疑併脊髓損傷之傷害，雖經送醫急救及治療，仍因傷
    勢嚴重不治死亡，因認被告涉犯刑法第276條第2項之業務過
    失致人於死罪嫌。
二、按犯罪事實應依證據認定之，無證據不得認定犯罪事實。又
    不能證明被告犯罪者，應諭知無罪之判決，刑事訴訟法第15
    4條第2項、第301條第1項分別定有明文。而事實之認定，應
    憑證據，如未能發現相當證據，或證據不足以證明，自不能
    以推測或擬制之方法，為裁判基礎，最高法院40年台上字第
    86號判例闡述甚明。另認定犯罪事實所憑之證據，雖不以直
    接證據為限，間接證據亦包括在內；然而無論直接或間接證
    據，其為訴訟上之證明，須於通常一般之人不致有所懷疑，
    而得確信其為真實之程度者，始得據為有罪之認定，倘其證
    明尚未達到此一程度，而有合理之懷疑存在時，即無從為有
    罪之認定，亦有最高法院76年台上字第4986號判例可資參照
    。
三、公訴人認被告涉犯業務過失致死罪嫌，無非係以證人丙○○
    、甲○○之證述，道路交通事故調查報告表、現場圖與照片
    ，福建省金門縣車輛行車事故鑑定委員會96年2月27日（96
    ）鑑字第27號鑑定意見書、96年4月20日覆鑑字第9612號覆
    議意見書（下稱行車事故鑑定意見書與鑑定覆議意見書），
    及行政院衛生署金門醫院（96）診字第0148號診斷證明書、
    福建金門地方法院檢察署驗斷書、乙字第96相7號相驗屍體
    證明書等證據為其所憑。被告對公訴人所指則堅決否認，辯
    稱：當時係因車上東西掉了，才將車子停在路邊，伊剛上車
    斗準備搬安全警示錐至後方警示時，便聽到碰的一聲，不知
    被害人機車如何撞到的（警卷2、3頁）；辯護人則以：被告
    當時因由貨車後視鏡發現車上掃把掉落，恐意外發生乃將貨
    車停靠路邊準備撿拾，正欲將警示錐搬下車，即聽到碰的一
    聲，事出突然，應無過失，況事故發生路段當時路燈已亮且
    未下雨，並無必須開啟燈光標識之情形，又被告車輛變換車
    道本需時間，換車道時，被害人與被告之距離在前進、縮短
    中，被告變換車道，時間上不可能筆直停於路邊，被害人應
    係於被告將車停於路邊後始出現於該處，被告停車動作自無
    違背相關交通規則可言，應無過失等語以為抗辯（審卷82頁
    以下）。經查：
（一）被告駕駛上開自用小貨車，於前揭時地，遭被害人騎乘機
      車由後追撞，被害人經此撞擊受傷，經送醫治療仍不治死
      亡等情，為被告及辯護人所不否認，另有道路交通事故調
      查表、現場圖、照片（警卷16頁以下）、診斷證明書（警
      卷24頁）、驗斷書與相驗屍體證明書（相卷17頁以下）附
      卷可參，足認被害人係因自後方追撞被告所駕駛之車輛而
      導致死亡一事確係屬實。
（二）被告行為不可能「同時」存有公訴人所指之兩項過失：公
      訴人認被告於當時準備停靠路邊之際，本應注意汽車在設
      有慢車道之雙向二車道，於快慢車道間變換車道時，應顯
      示方向燈，讓直行車先行，並注意安全距離；又停於路邊
      之車廂，遇雨雪時，或在夜間無燈光設備或照明不清之道
      路，均應顯示停車燈光或反光標識，以避免交通事故之發
      生，詎未為之，故有過失，並以行車事故鑑定覆議意見書
      所載意見為其依據（調偵卷21頁）。公訴人所指之行車注
      意義務，固為道路交通安全規則第97條第2項、第112條第
      1 項第13款分別明定；然考其立法意旨可知，前者乃在防
      止汽車駕駛人於變換車道時，可能危及其計劃前往車道的
      後方同向車輛之安全，故規範駕駛人於變換之際應先行確
      認其他直行車之行進狀態，輔以方向燈作為警示，免使目
      的車道上之直行車因猝未及防之故，而與變換車道者發生
      事故，注重者乃為車輛行進過程中之風險控制；後者則係
      要求將車輛停放於視線不清處所之駕駛人，應於車廂上顯
      示停車燈光等提醒標識，主要乃在防範其他往來人車行經
      有路邊停車之路段時，因較難注意及此，可能導致之碰撞
      風險。一則著眼於車輛行進變換車道中肇致之立即危險，
      所關注者為車輛動態連續行進之過程，一則係考量車輛靜
      態停放之定點狀況及所產生長時間持續而生的將來風險，
      不得任意混淆。本案如係被告未注意直行車之狀態，突然
      自快車道變換至被害人行徑之慢車道上，因疏未開方向燈
      提醒、尊重直行車路權並保持安全距離，致在後直行之被
      害人無從反應直接撞上，應追究者自屬被告變換車道時，
      違反注意義務之行為，則被告於停妥所駕車輛後有無採取
      顯示停車燈光等措施就與本件車禍沒有關連性。反之，如
      係因被告將車停放路邊未有任何警示閃燈，致被害人行經
      事故路段未能注意而發生碰撞，則被告先前變換車道，以
      便將車停靠路邊之際有無遵守上述規範，與本件車禍亦無
      因果關係。無論被告所為違反之注意義務為何，被害人死
      亡之結果絕無可能同時歸責於此兩種風險實現型態全然不
      同之違反注意義務行為。公訴人援引鑑定覆議意見書並列
      上開道路交通安全規則相關條項，認定均屬被告於本案中
      違背之注意義務，顯有矛盾；被告縱有違反義務之舉，也
      僅應為二者中之其一，沒有併存可能，先予敘明。
（三）本案事故應非發生於被告變換車道過程之中：
   1、本案事故發生路段，劃設有用以指示快車道外側邊緣位置
      之白實線快慢車道分隔線，有金門縣警察局96年7月17日
      金警交字第0960010660號函在卷可參（審卷25頁）；被告
      亦不否認當時曾變換車道後將車駛至路邊停放，可知被告
      確曾由快車道變換至慢車道，以便進行停靠動作。
   2、經查，被告當時確已將其所駕駛之自用小貨車完全停駛於
      路邊，車頭已完全打正，前輪輪胎與路邊標線接近平行，
      右側車輪壓在黃實線之禁止停車線上，車身亦幾與路緣保
      持平行且相隔甚近，而被害人之機車車頭係直接撞擊被告
      小貨車後方車斗，機車車頭毀損變形，緊密卡於車斗之下
      直立不倒，兩車方向一致，機車正向插入貨車車斗，幾無
      偏斜，有道路交通事故現場圖及現場照片11幀（警卷16、
      20頁以下）可佐。衡諸一般之駕駛常情，駕駛人欲將行進
      中之車輛駛離原車道停靠路邊時，在物理上絕無可能垂直
      插入隔壁車道停至定位；而駕駛人為避免可能引發之車輛
      失控風險，至預定停放點之前，即會先行減緩車速，右打
      方向盤，直至車頭駛近路緣時再予轉正，且為求車身前後
      均能緊靠路緣，不至使車尾過於突出，仍須駕車稍予繼續
      前進一小段距離，調整車身直至打正而平行路邊為止，可
      知如欲完成前述步驟，從開始駛出快車道後到完全靜止之
      間，仍須一段緩衝時間及距離始能將車停靠妥當。車禍發
      生時，被告所駕駛之車身既已打正，參照前述說明可知該
      車於事故發生之前，早即完成變換車道之動作，並將車身
      調整於緊靠路緣之定位。
   3、而由上開照片所示，被害人發生追撞時，被告貨車當時應
      已完全成靜止狀態；蓋車禍發生時，如該輛貨車仍有餘速
      繼續行進，被害人之機車必將因之傾倒歪斜或留下其他曾
      遭移動之刮地痕跡方屬合理，凡此跡象既均付之闕如，足
      證被害人追撞被告貨車時，被告已完成停車所需一切動作
      ，事故發生時間點絕非於被告變換車道過程之間。
   4、況被告於事故發生當日接受警詢時，即清楚表明事故發生
      當時已將車輛停妥，於登上車斗準備拿安全警示錐之際，
      才聽到碰的一聲，被害人之機車由後方追撞而上（警卷2
      、3頁），其後亦從未修正此項辯詞，嗣於審理期日補充
      說道：因為公司有規定，車子停在路邊，一定要搬安全警
      示錐，當時伊確實有搬。車禍發生時，機車撞上來，第一
      個是被害人安全帽飛上來打到我身上，後來我就看到機車
      後面躺一個人等語（本院卷65頁），參以警卷23頁下方之
      事故照片，可發覺被告駕駛小貨車後方車斗確有一頂安全
      帽留置於上，告訴人即被害人之父乙○○當庭辨識，其亦
      確認該頂安全帽應為被害人所有無誤（本院卷73頁），則
      以被害人安全帽因撞擊飛脫而出，最後落至被告車斗之狀
      況以觀，被告言及曾遭安全帽打到一事，正可印證車禍發
      生瞬間其正位於貨車後方車斗之上，被告前後供述一致且
      符情理，亦與本院前述推論相符，本件車禍發生時，被告
      之貨車確已停車妥當並處於靜止狀態此情應可認定。
   5、有無可能被告並未於事故地點前一定距離處即開始減速變
      換車道準備停駛，而係以高速轉靠路邊急停方式使被害人
      於未及防備下發生追撞？倘非被告駕駛技術甚為高超，實
      無可能於撞擊發生前之極短時間內迅速將車停放妥當一如
      前揭照片所示，況該處並未留有任何被告車輛之煞車痕跡
      ，自難逕為斷定其曾有急煞之動作；若被告係於與被害人
      之機車相隔甚近之時始行變換車道準備停車，於安全距離
      未予保持之前提下，與其他碰撞情形相比，被害人反更可
      能發生側撞之結果，甚進而遭被告貨車拖曳。若被告真係
      於未有任何預警，且疏未維持安全距離之情況下，貿然轉
      向被害人車道，於煞車減速以迄車輛完全靜止之階段中，
      既仍需耗費前已述及之緩衝時間與距離，以一小心謹慎，
      具備一定駕駛經驗技術之人，在此過程中，又豈有可能未
      曾採取任何閃避措施，諸如將車頭轉向免去正面撞擊可能
      之更大損傷，或立即緊急煞車，減緩可能來臨之碰撞力道
      ，被害人之機車竟未於事故處留下任何閃避或煞車痕跡，
      更可得知當時從未發生此等急迫情境，亦可認定本件車禍
      應非被告變換車道過程中之瞬間所造成。
   6、證人丙○○於本院審理時到庭具結後先證稱：伊看到被告
      停在慢車道上沒有打方向燈，被害人就撞上去。經檢察官
      提示96年1月8日警詢所為陳述後，證人方另陳稱：伊看到
      被告本來在快車道上，突然向右，停靠在機車道上，沒有
      打方向燈（審卷50頁以下）。惟觀諸證人丙○○於偵查中
      證稱之：當時被害人騎車在前，伊開車跟在後面，彼此距
      離不到10公尺，當時伊看到被告的貨車已經停在機車道上
      ，沒有打方向燈等語（調偵卷14頁），及於事故當日即96
      年1月3日第一次警詢筆錄中所言：伊看到被告車子停在機
      車道上沒有打方向燈（警卷8頁背面），證人丙○○所述
      現場情景均為被告之車「已經」停在機車道上。時隔數日
      之同月8日證人丙○○再至金門縣警察局金寧警察所做第
      二次筆錄時，始以事故發生當天因在現場目睹害怕之故，
      未將細節講清楚，乃再為補充：伊駕車跟在被害人後面，
      彼此距離約5公尺，行駛不到100公尺處路段，就見前方一
      輛藍色貨車未打方向燈，突然向右側停靠在機車道上，沒
      一會兒即親眼目睹被害人直接撞上該貨車車斗尾部正中部
      分（警卷11頁）。如依常理推論，一般人因親身目睹見聞
      所留存之印象，本應以當下最為清晰，其後間隔越久，反
      可能因個人記憶力之侷限，或其他外在事物影響，致原有
      印象日漸模糊，甚至偏離及自我修正原先最初之記憶內容
      ，證人丙○○於第一次警詢時，從未提及被告當時有未打
      方向燈突然變換至被害人車道之事實，如其所言為真，係
      因目睹事情經過害怕所致之疏漏，何以其後於偵查中，及
      到本院後首次證述之內容，就被告突然變換車道一事未予
      立即證述，待公訴人提示第二次警詢筆錄後，證人丙○○
      才重行補充，如其於偵查中或本院審理時，係因事故發生
      後時間已過甚久，致原有記憶確已模糊，又何以於其經公
      訴人及辯護人交互詰問後，理應恢復上述證稱過程之印象
      時，於本院補充訊問時表示：（看到被告的車子是已經停
      在邊線，還是被告整個往右停靠機車道的過程？）伊看到
      被告已經停在邊線，停在機車道上，沒有打方向燈，我沒
      有看到被告往右停靠的過程（審卷55頁），經本院質以其
      於檢察官主詰問時之前述回答後，證人丙○○方再改稱：
      被告就剛好要插到機車道上。被告是要插到慢車道上，已
      經快了，已經一半（審卷56頁）。綜合上述，證人丙○○
      當時所看見之事實究為被告變換車道之全部過程、或被告
      車輛越過分隔線正進入被害人慢車道之後半段變換動作，
      或是被告已將車輛停放於路邊之靜止狀態，其證言前後不
      一。
   7、證人丙○○與被害人共事於伯玉路機場段交叉路口之鑽石
      實業社，由公司出發至伯玉路右轉後往前行駛即達本案事
      發地點，業據證人丙○○、被害人之老闆甲○○到庭證述
      明確（審卷54、59頁）。如依證人丙○○證稱之：當時交
      叉路口剛好是綠燈，伊與被害人要右轉，因為要看一下有
      無來車，車速比較慢，右轉過伯玉路時，好像沒有其他的
      車子（審卷54頁），對照證人丙○○陳稱其和被害人相距
      不遠，及被告於警詢所述之：當時剛下班，由金湖的公司
      出發沿伯玉路要返回金城（警卷2頁），依其行徑路線判
      斷，被告應為伯玉路上之直行車輛，證人丙○○既表示其
      與被害人由交叉路口轉上伯玉路時該方向燈號為綠燈，則
      伯玉路上之直行號誌理應顯示為紅燈，直行車輛當時若欲
      行進，只有闖越紅燈一途，證人丙○○更提及因要看一下
      有無來車，故車速較慢，顯見其確已對往來車輛狀況施以
      注意，如於伯玉路上直行之被告真未顧及紅燈顯示而曾強
      行闖越路口，證人丙○○要無不知之理，然其非但未曾提
      及有此情事，反更表示「右轉過伯玉路時，好像沒有其他
      車子，行駛一點點，看到被告的車子（本院卷54、55頁）
      」，被告之車既係行駛於前，應可認定被告於證人丙○○
      與被害人準備轉彎前，即已通過該路口。輔以證人丙○○
      轉彎前未曾留有任何曾見及被告車子由面前駛去之印象，
      待其右轉後行駛一點點才看到被告車子靠右行駛（審卷55
      頁），被告之車於變換車道停靠路邊前正處於行進狀態，
      該路段速限復達70公里，此有道路交通事故調查報告表在
      卷可查（警卷17頁背面），據此，於證人丙○○與被害人
      準備右轉之際，被告既已通過交岔路口，另徵證人丙○○
      所述轉彎後伊與被害人之時速約40及30公里左右（審卷52
      頁），既不甚快，倘非駕駛在前之被告車輛突然放慢，並
      以低速繼續前行一段距離，被告以其直行車輛之正常速度
      ，只有不斷拉大與轉彎車輛間距離之可能，證人丙○○與
      被害人如能於被告準備變換車道停車之際迅速駛近至其後
      方，反而違反一般經驗法則。
   8、再依卷附之道路交通事故現場圖（警卷16頁），被害人追
      撞被告車輛後，機車後輪距最近之編號84號燈桿約9.7公
      尺，該燈桿距被告車頭則有約15.1公尺長（9.7＋0.7＋0.
      8＋3.9）（本案發生於伯玉路往金城鎮○○路段，且為被
      害人追撞被告貨車等情既無爭議，道路交通事故現場圖關
      於被告與被害人車身前後位置之記載應與實際情形完全相
      反，爰為如上更正，於此採用者乃為其上距離測量之相關
      資料），對照警卷18頁所附下方照片，其上並未能看到該
      行徑方向下一接續編號路燈，是縱單以照片中攝得景物相
      對位置與前開數據推論，該路段上前後兩編號路燈之間距
      至少仍應有20公尺以上。再檢視同頁上方照片，右上角綠
      燈處即為證人丙○○所述（見下述）其與被害人右轉上伯
      玉路之交叉路口號誌，由路口往被告車輛方向計算，雖無
      法確認事故發生同向車道旁之路燈數目，然仍得藉照片右
      側之對向車道燈桿得知至事故處超過至少兩段路燈間距，
      加上編號84號路燈距實際撞擊處近10公尺之差距，被告停
      車時其車尾距離交叉路口約有50至60公尺。被告既應為伯
      玉路上直行車輛，如非遇紅燈暫停起步須再加速或受同車
      道他車影響等因素，車速應係固定，先不論該路段最高速
      限為每小時70公里，被告縱僅以每小時40公里速度行駛，
      經換算後其車每秒鐘前進距離亦將達11公尺以上，是以待
      被告通過該路口後，僅需約5秒左右即可抵達事故發生處
      ，若被告時速快於每小時40公里，所花時間勢必更少。如
      前所述，證人丙○○並無任何關於被告曾有闖越紅燈情事
      之印象，則於其準備轉彎之時，被告應已經過該路口，而
      依通常狀況下之駕駛經驗，轉彎時為減低離心力之作用與
      確保安全，車速不致過快，更難以如同直行車般之速度迅
      速過彎，此與證人丙○○自承為確認來車故於轉彎時車速
      較慢乙節完全相符。如證人上開證言俱屬事實，待其完成
      轉彎動作後，被告應早已拉開兩者距離；證人丙○○就其
      與被害人相隔多遠一事雖有些許出入，然其始終強調彼此
      很近，最遠不會超過10公尺，則依同理，於被害人轉彎騎
      上伯玉路時，相較於證人丙○○，被害人雖更近於被告，
      惟其等間仍應有相當距離方符前述推論。事故地點離交叉
      路口既不甚遠，通過路口直行至該處需時亦短，轉彎與直
      行車間之速度本又存有如上消長之處，如真依證人丙○○
      所述內容以為推論，於其與被害人轉彎預備直行之際，被
      告早已超前甚遠，據此，反更可驗證被告之車早已停妥於
      路邊，其後被害人才發生追撞事故之前開推論為真。遑論
      被告與被害人之距離果真如此接近，證人丙○○又在被害
      人後方5至10公尺不遠之處，被害人若係在與被告距離甚
      近情形下，被告因未注意彼此安全距離等疏失貿然變換車
      道以致兩車碰撞，證人丙○○又豈有未能全程目擊被告變
      換車道經過之理，其反而在作證時前後反覆，無法確定何
      者為真，更於公訴人與本院質問時就其陳述予以多方修改
      ，所述內容更有如上諸多不合事理之處，推究其因，或係
      源於其記憶已然淡去，致於詰問中多所猶疑，然其證言間
      既有如上瑕疵，實難引為認定車禍發生時，被告處於變換
      車道之際的依據。
   9、綜上所述，本案無足夠證據確認被告於變換車道靠路邊停
      車之際，被害人已駛至被告車輛附近，則追撞事故之發生
      ，與被告有無於路邊停車之時，疏於注意顯示方向燈、讓
      直行車先行及保持安全距離等義務沒有相當因果關係，自
      無由遽為被告有變換車道不當之過失事實的認定。
（四）被告停車後有無顯示停車燈光或反光標識與本件事故之發
      生亦無因果關係：
   1、公訴人另以被告將車停於路邊之際未依規定顯示停車燈光
      ，故認其就此點之疏忽亦有過失。然被告否認此點，辯稱
      其曾開燈警示，並稱：伊靠向右邊時有打（燈），下車後
      還沒有關，因為伊以前協助處理過相關車禍事宜，知道這
      種事故要處理很久，伊就先熄火再把燈關掉等語。然查，
      證人丙○○於本院詰問中明白表示被告當時停在車道上沒
      有打方向燈（本院卷50頁），且不同於前開陳述，就此部
      分之證言其於第一次警詢起（參警卷8頁背面、調偵卷14
      頁）即未有任何更異，證述內容始終一致，可信性應屬無
      疑；反而被告於本院就此事項質以之時，僅保守表示其將
      車靠向右邊時曾有打燈動作，至靠邊停車完成後，有無閃
      爍左右方向燈以為警示，被告卻未正面回覆，兩相比較，
      應以證人丙○○此處所言為可採，被告將車停妥之後並未
      顯示停車燈光堪以認定。
   2、信賴原則與道路交通安全規則第112條第1項第13款之立法
      目的：按現代社會科技精進，為求快速、便利與安全的往
      來運轉，使用交通工具參與交通者甚多，於此同時，駕駛
      車輛上路不同於過往亦隨之產生新興型態之法益風險，然
      與使用交通工具所帶來之實效性比較，為具體保全此一更
      大之利益，原則上得容許交通參與者導致之此項風險，再
      依據如交通規則等規範型態強化此項容許之正當性，藉此
      除可有效達成預定之最大利益狀態外，透過規則本身之宣
      示與遵守，更可降低彼此侵害之可能性，進一步提昇此等
      社會活動之利益與容許程度。是依此一原則，汽車駕駛人
      應可信賴參與交通行為之對方，亦將同時為必要之注意，
      相互為遵守交通秩序之適當行為，而無考慮對方將會有違
      反交通規則之不當行為之義務。故汽車駕駛人如已遵守交
      通規則且為必要之注意，縱有死傷結果之發生，其行為仍
      難認有過失可言，最高法院88年度台上字第1852號判決意
      旨足為參照，此即刑法上所謂之信賴原則。又按停於路邊
      之車廂，遇雨雪時，或在夜間無燈光設備或照明不清之道
      路，均應顯示停車燈光或反光標識，道路交通安全規則第
      112條第1項第13款固有明定，然仍須進一步確認車輛駕駛
      人停放車輛之位置，是否因雨雪等原因導致路況不清之情
      況，並造成過往來車無法清楚辨明該車停放狀態之現象後
      ，始得判定個案中之駕駛人有無違反此等注意規範，苟於
      車輛停放之處未有任何阻隔視線之狀況存在，天候視距等
      安全駕駛之條件均未欠缺，其他用路人施以本即應具備之
      適度注意，皆可清楚發現該車之停止狀態，並得及時採取
      繞道等因應措施時，可能產生之碰撞風險則不應一味認定
      應由停車之人全數承受，蓋於一般用路人均有足夠程度之
      駕駛技術，並得隨時反應行車狀況，確保彼此安全始得領
      取駕駛執照行車上路之假設前提下，交通行為風險本應藉
      理性標準公平分配，免使其中一方承擔過度義務動輒得咎
      ，喪失參與交通之信賴而無所適從，甚而影響交通行為之
      社會正面效益，而參照上開說明，交通規則既為確定強化
      此項原則之注意規範，並得藉此肯認合理之分配標準，如
      未能獲致行為人違背相關規範之確信結論，自不得任意加
      以歸責。
   3、事故現場天候狀況並不構成雨雪之要件：證人丙○○雖證
      稱事故發生當時有點昏暗，有下毛毛雨，路燈剛亮（本院
      卷51頁），公訴人另以道路交通事故調查報告表上天候欄
      既載明為雨，路面狀況為濕潤（警卷17頁背面），可知證
      人所述應與事實相符以為立證（本院卷68頁），然此為被
      告所否認，辯稱：當時沒有下雨，視線也很好，當時救護
      人員、記者、員警也在場，沒有人穿雨衣、打傘，當時路
      燈也很亮，因為那路段常發生車禍，所以伊停在路邊時也
      特別停在路燈下等語。經查，依現場事故照片所示（警卷
      18 頁以下），路面顏色淺灰，顯見地面仍甚乾燥無疑，
      而於警卷20頁所附照片中，雖能發現被告車輛後方慢車道
      上似有因雨水致地面呈現濕潤之狀態，然由被害人騎乘之
      機車座墊及車身上僅有之少部分之雨滴痕跡（警卷22頁）
      ，及包括被害人在內於照片上曾出現過之現場人員，未有
      任何人身穿雨衣或打傘之情形以觀，亦可得知當時縱曾下
      雨，雨勢亦不至於甚大，證人丙○○當時有下毛毛雨之說
      法應屬可信。道路交通安全規則第112條第1項第13款雖規
      定天雨時停車者有採取警示措施之義務，該規定之本質既
      為風險分配之合理原則，於解釋上，自不可置個案實際情
      形於不顧，無論下雨形式，雨勢大小，只要存有降雨狀態
      ，即一概認定有其適用，而要求停車者顯示停車燈光或反
      光標識之規範本旨，既係立基於特定環境中，未顯示警示
      標誌可能導致他人因未及注意所生之碰撞危險，如於個案
      中未能判斷此項危險之實際存在，即無從課予停車者此項
      額外之義務。條文之雨雪所指為何既甚模糊空泛，自有依
      前述原則為一體詮釋之必要，觀諸同款列舉之其他情形，
      所謂之晝晦、風沙、霧靄既與雨雪同屬天候型態，本身亦
      均有程度不同之不確定性，而難為該款規定之理解依據，
      相較前述用語，同條款中之「夜間無燈光設備或照明不清
      之道路」之狀態描述明顯較為具體，而得明顯確認於此等
      情形下停車而未有警示之時，方有造成前已多次論及之碰
      撞危險，同理，於解釋雨雪等意義之時，如未能依相同之
      標準，即他人是否將因此等天氣狀況，導致其觀察能力與
      行車視野受到顯著影響等原則據以判斷，勢將過度擴張該
      等規範之適用，並造成不合理之風險分配與義務承擔。準
      此，本案發生當時固有下雨跡象，雨量為何雖難估算，然
      依現場照片及證人丙○○所述，雨勢必甚細微，若非如是
      ，被害人（參警卷19頁）及其他在場者不可能未身著雨衣
      或攜帶使用其他防雨器具，本案既未有足夠證據得為確認
      當時降雨狀況已使行車視線明顯受阻，如未由停車者採取
      必要警示措施，是否必將造成往來人車無法再依一般判斷
      注意發現前方狀況仍有可疑，從而無法形成須對行車風險
      重為分配之充分確信。
   4、本件車禍現場路燈照明正常，未有視線不清之情形：事故
      發生之時雖已日落而屬夜間，證人丙○○並表示路燈剛亮
      ，有點昏暗，然依卷附前開照片所示當時兩側路燈均已亮
      起，被告停放車輛位置附近之編號84號路燈，依警卷18頁
      照片可知亦已正常開啟，道路交通事故調查報告表更明確
      表示該路段確有照明，視距同屬良好，伯玉路本為金門地
      區○○○道，車輛使用頻率非低，往來人車甚多，為求用
      路者之安全，充足照明系統及其維護理為管理機關極其關
      注之事項，遑論民間人士近年來對金門地區○○設○路燈
      未有整體規劃，造成電力浪費與無謂光害等負面結果早已
      多所批評，此等為本院已知之事項亦得輕易於網際網路中
      尋得相關資訊，證人丙○○所述或為其個人之推測意見，
      然事故路段是否屬於照明不清之道路，仍須綜合多方證據
      以為客觀判斷，依前述分析，本案既乏充分證據得為憑藉
      ，本於罪疑唯輕之原則，自不得斷言該條道路確屬照明不
      足，而認被告依此應負有警示之義務。
（五）被告得主張信賴原則，於本案無須負過失之責：
   1、被告行為沒有違反其他注意義務之情事：被告停車之處雖
      為慢車道，有金門縣警察局函文可參，其路面靠近路緣處
      繪有黃色實線，意指該路段禁止停車，而有別於劃設紅線
      之禁止臨時停車路段，道路交通標誌標線號誌設置規則第
      149條第1項第1款第4目、第5目可為參照；而所謂臨時停
      車，依道路交通管理處罰條例第3條第9款之定義係指車輛
      因上、下人、客，裝卸物品，其引擎未熄火，停止時間未
      滿3分鐘，保持立即行駛之狀態。被告停車之處既僅設有
      禁止停車線，依前述說明，應屬得臨時停車之路段，此外
      ，既查無其他證據顯示被告停放該輛小貨車已逾越臨時停
      車之時限及曾將該車熄火，由證人丙○○所述事故後被告
      便站到車廂旁邊等語（本院卷55、56頁），可知被告亦無
      停車遠離之情事，本案尚難認定被告停車行為另有何違背
      前述規範之處。
   2、被告並無公訴人所指及其他違背注意義務之行為已見於上
      ，承前分析，如另查無其他限制適用事由之存在，本案被
      告自得主張信賴原則。按信賴原則非得容任行為人恣意主
      張而毫無例外，舉例言之，如最高法院74年台上字第4219
      號判例所揭意旨：汽車駕駛人雖可信賴其他參與交通之對
      方亦能遵守交通規則，同時為必要之注意，謹慎採取適當
      之行動，而對於不可知之對方違規行為並無預防之義務，
      然因對於違規行為所導致之危險，若屬已可預見，且依法
      律、契約、習慣、法理及日常生活經驗等，在不超越社會
      相當性之範圍應有注意之義務者，自仍有以一定之行為避
      免結果發生之義務。因此，關於他人之違規事實已極明顯
      ，同時有充足之時間可採取適當之措施以避免發生交通事
      故之結果時，即不得以信賴他方定能遵守交通規則為由，
      以免除自己之責任。又對於該對方或其他人不致發生違反
      交通法規秩序之行為，若無期待可能性，或行為之一方對
      於危險結果之發生，若稍加注意即能認識並予避免者，仍
      不能免除其注意義務，即無上開原則之適用（最高法院86
      年度台上字第2462號判決）。且信賴原則之適用，亦須以
      行為人自身並未違規為前提，凡此均為對信賴原則實務上
      所加之必要限制。本案被害人為70年7月15日生（相卷5頁
      ），事故發生時年滿26歲，年紀尚輕，依行車事故鑑定意
      見書與覆議意見書之描述可知被害人領有重型機車駕照，
      再輔以證人丙○○「當日被害人上班時段身體及精神狀況
      都很好正常，下班時還還見被害人有說有笑（警卷12頁）
      」之所言，應可認定被害人於事故發生前之身體精神狀況
      一切正常，亦應存有足夠之交通行為反應能力，被告稱其
      停車後，從未察覺被害人之機車駛來，以此推論可知被告
      實無從發現被害人有無其他違規之明顯事實，並對事故發
      生另藉適當措施以為閃避，遑論被害人狀態既甚正常，又
      有何種可能得導致其發生嚴重疏失，對車前狀況全未注意
      而生追撞意外，被害人之精神身體狀況本無問題，亦難認
      其於遵守交通規則，施予應有行車注意等事項上有何無可
      期待之問題，綜上，本案既無首揭適用限制之問題，又無
      證據顯示被告有何公訴人所指違背注意義務之情事，被告
      應得主張信賴原則，其就被害人死亡結果之發生應無須負
      過失之責。
   3、縱認被告未顯示停車燈光之行為已違反前述注意義務，其
      行為仍與事故發生無因果關係：退步言之，縱認被告於本
      案中確有顯示停車燈光或反光標識之警示義務，其既對此
      有所違背，自無從援用信賴原則以阻卻犯罪之成立，然按
      刑法上過失犯之成立，行為人過失責任之有無，應以行為
      人之懈怠或疏虞與結果之發生，有無相當因果關係為斷，
      所謂相當因果關係，即以所生之結果觀察，認為確因某項
      因素而惹起，又從因素觀察，認為足以發生此項結果，始
      克當之，最高法院著有58年台上字第404號判例可為參佐
      。準此，欲判斷被告是否因違反此項義務，致須對被害人
      死亡結果負其刑事責任，仍應進一步確認該項違背義務之
      行為，與死亡結果間有無具備相當因果關係。經查，事故
      發生之路段既有一定程度之照明已見上述，可知當時視線
      確屬良好，無存有足以影響駕駛人注意判斷之障礙存在，
      被告停車後雖未開燈警示，客觀上一般駕駛人在安全距離
      之外均可以目視方式及時發現，並採取適度反應加以閃避
      ，依此事實基礎及經驗法則，縱對當時一切情形綜合以為
      客觀事後審查，在一般情形，有此環境行為之同一條件，
      本案亦難認定同一結果必會再次發生，被告行為與被害人
      死亡結果間之相當因果關係連結既難建立，自無從對被告
      違反此項注意義務之行為加以歸責。綜上，卷附行車事故
      鑑定意見書與覆議意見書所載意見，既未能完整分析本案
      證據推導事實，所述又有如上矛盾與未合經驗論理之處，
      本院自無庸受其拘束，而得另為如上判斷。
（六）本件事故原因不明，訴訟上因此等事實不明所生之不利益
      不可歸諸被告：刑事訴訟適用法律判定事實有無之過程中
      ，首欲達成之目標固為於事後以客觀之角度確認已發生之
      犯罪情形，然或因現有科學重建技術及人類認知能力之不
      足，於調查所提一切證據與卷內資料後，仍有可能陷於事
      實不明，而無法交由法官以具體明確之事實為判決之情形
      ，此時倘非藉由裁判規則之設立以為最終判決之依據，將
      使訴訟程序永無終結之日。而所謂之裁判規則，即在事實
      不明之困境中，無可避免仍須為判決宣告時之指導原則，
      想像上可能存在兩種面向，即有疑必不利於被告或有疑即
      利於被告兩種迥異之處理模式，於此即涉及一基本價值選
      擇之問題，如採前者，即於涵攝刑事制裁規範之前提事實
      不明時，仍應由被告承擔此項不利益並課予刑罰，後者反
      之，我國現行法制雖未由立法者直接於刑事訴訟法中明白
      解釋說明此點，然仍得由法制體系中推導出此項價值選擇
      之立場，依刑事訴訟法第154條第2項、第299條第1項前段
      及第301條第1項等規定，可知立法者認為只有在對被告之
      罪責產生確信時，始得下有罪判決，即我國刑事訴訟法所
      確認之原則為，如於事實不明情形下仍對被告下有罪判決
      ，因此可能產生讓真正無罪之人受罪刑宣告之風險已明顯
      違背以人性尊嚴為出發點之法治國基本原則，罪疑唯輕原
      則雖另有使真正犯罪人因而免受制裁之可能弊害，然於兩
      害相權取其輕之立場下，仍應做此選擇。從而，只有在法
      律要求之前提事實經確立後，方得處罰被告，如現存證據
      不足為此認定，此項無法澄清之證明責任，及無法對真正
      犯罪人諭知有罪判決之風險均應由國家承擔。本案既無法
      證明被告存有違背注意義務之行為，又難以認定其所為與
      被害人死亡之結果間確實具備相當因果關係，揆諸上述說
      明，此種真相不明之不利益實難交由被告承受，昭雪死者
      之冤固甚重要，然現代法治國更不應使生者之冤於訴訟程
      序中另又形成。本案固無法理解被害人騎乘之機車剛起步
      不久，又行駛於緩上坡路段，且撞擊被告之貨車車斗後，
      倒地緊接於機車後方，沒有快速騎車撞擊後產生的強大反
      作用力現象，可推知其車速理應不快（證人丙○○警詢亦
      同此證詞，警卷12頁），何以於毫無避讓之狀況下，直接
      撞入已停於路邊之被告貨車車斗之下，無法藉由現場跡證
      還原重建；惟立法者既已選擇由罪疑唯輕原則以為現行刑
      事訴訟法之核心裁判規則，於本件事故原因為何甚難理解
      ，亦無法重建確認車禍發生時之所有客觀事實之情形下，
      仍應宣告對被告最有利之法律效果，而認其得援引信賴原
      則，或因其行為與結果間之因果關係不能證明之故而選擇
      宣告其無罪，此非謂本院確信被告全無公訴人所指犯行，
      而係藉由前述裁判規則之導引，所得出之必然結論，併予
      說明。
四、被告於96年8月9日審理期日雖聲請調取被害人於事故發生當
    日即同年1月3日之通聯紀錄，然依電信事業處理有關機關查
    詢電信通信紀錄實施辦法第5條第1項第3款規定，第一類電
    信事業保留之行動通信紀錄為最近6個月以內，故被告請求
    查詢之通聯紀錄時間已逾查詢期限，已無調查可能；被告當
    日另聲請確認被害人當時體內有無酒精反應，然事隔至今已
    逾7月，無從自被害人遺體中檢測體內有無酒精殘存數量，
    至遍觀卷附行政院衛生署金門醫院之出院病例摘要（相卷13
    頁以下），其中亦未有任何關於被害人體內酒精濃度檢查之
    紀錄存在，此部分亦屬無從調查。辯護人雖另聲請就本案事
    故再送他機關學校鑑定釐清事故原因（本院卷85頁），然本
    院相關判斷既均得見於上，此項聲請並無必要，附此敘明。
五、綜上各述，公訴人指述被告因不當變換車道及路邊停車未施
    以警示，造成被害人死亡，所憑事證，尚未達於通常一般人
    均不至於有所懷疑，確信其已臻真實之程度，無法證明被告
    就本件道路交通事故之發生及與被害人死亡之結果間，有何
    過失及相當因果關係存在，揆諸首開規定及判例意旨，本案
    被告犯罪即屬不能證明，自應對被告為無罪之諭知。
據上論斷，應依刑事訴訟法第301條第1項，判決如主文。
本案經檢察官張漢森到庭執行職務。
中　　華　　民　　國　　96　　年　　 9 　　月　　7　　日
　　　　　　　　　刑事庭審判長  法　官  施慶鴻
                                法  官  周美玲
                                法  官  盧軍傑
上正本證明與原本無異。
如不服本判決，應於判決送達後10日內，向本院提出上訴狀。
中　　華　　民　　國　　96　　年　　9 　　月　　7 　　日
                                書記官  周怡青
